最高法院刑事判決　　　　　　九十四年度台上字第一０七一號
　　上　訴　人　丁○○即楊詹.
　　自訴代理人　劉立鳳律師
　　被　　　告　丙○○
　　　　　　　　甲○○
　　　　　　　　乙○○
　　共　　　同
　　選任辯護人　賴邦元律師
上列上訴人因自訴被告等偽造文書案件，不服台灣高等法院中華
民國九十二年十二月三日第二審更審判決（九十二年度重上更(五)
字第一七七號，自訴案號：台灣台北地方法院八十四年度自字第
三六號），提起上訴，本院判決如下：
    主  文
原判決撤銷，發回台灣高等法院。
    理  由
本件原判決撤銷第一審關於被告丙○○部分之科刑判決，改判諭
知該被告無罪，並維持第一審諭知被告甲○○、乙○○均無罪之
判決，駁回上訴人該部分在第二審之上訴，固非無見。
惟查：一、原判決理由第三項、(三)之２論斷稱：上訴人與被告等
之繼承人詹鎮卿死亡後，喪葬費用為新台幣（下同）七十多萬元
，本應由全體繼承人平均分擔，被告三人身為男子，依我國民間
傳統，自當扛負辦理，因辦理喪葬費原先不知應支付多少金額，
乃將所提領之款項，全數以之辦理喪葬費，於辦理完畢，尚有部
分剩餘，因出殯後尚須祭祀，仍需花費，而未予分配，此與民間
習俗，尚合符節，且據證人詹杏茹於原審證稱：「報喪時我有在
場，我媽媽確有說以後其生活費怎麼辦」，及證人林曾富證稱：
「我為詹鎮卿的看護，他太太的特別看護，詹鎮卿死亡報喪時我
在場，乙○○有告訴老太太沒關係，詹鎮卿的錢已領出來了，你
的生活費及喪葬費沒問題」等語，被告等就辦理喪葬費剩餘用以
支付詹鎮卿配偶之生活費，亦符民情，難認不法等情，乃認被告
等領取本案存款，並無詐欺、侵占之意圖及偽造文書之犯意。然
被告等於詹鎮卿死後，由丙○○至台北區中小企業銀行信義分行
領取詹鎮卿生前存款十八萬元、九十五萬元之事實，既屬無訛，
縱其中支付詹鎮卿喪葬費用七十餘萬元後，尚有餘款數十萬元，
該餘款確否全數轉作詹鎮卿生存配偶之生活費用，並未據上開證
人等供明，丙○○於原審則供稱其曾為詹鎮卿繳清醫療費用及應
付稅款云云，是以有無上開證人等所稱將餘款轉作詹鎮卿配偶生
活費之事，即尚非明瞭，且該存款本屬詹鎮卿遺產之一部，被告
等將該餘款轉作詹鎮卿生存配偶之生活費用，又何以係不足生損
害於上訴人？亦未臻詳明，此與被告等有無自訴意旨所訴之詐欺
、侵占及偽造文書犯行之認定，有重要關係，原審未進一步查明
釐清，並詳為說明審認，自嫌調查職責未盡及理由欠備。二、上
訴人自訴意旨另指稱被告等於詹鎮卿亡故後，未事先徵得詹鎮卿
全體繼承人同意，推由丙○○於八十三年一月二十日持詹鎮卿台
北市第七信用合作社股票（二十股）及印章，至台北市第七信用
合作社辦理出社事宜，並蓋用詹鎮卿之印章於出社申請書上，而
使信用合作社承辦員陷於錯誤交付詹某退社金二千元，加以侵占
入己，因認被告等涉犯刑法第二百十條、第三百三十五條第一項
、第三百三十九條第一項偽造文書、侵占、詐欺罪嫌。原判決理
由第三項、(三)之３、４謂丙○○領取上述詹鎮卿之出社金二千元
後，有辦理詹鎮卿遺產申報，未惡意隱瞞，並無為自己或第三人
不法所有之主觀犯意，其至台北市第七信用合作社辦理詹鎮卿出
社事宜時，已表明詹鎮卿業已死亡，而為其繼承人代辦出社，而
認丙○○此部分行為亦無自訴意旨所稱之詐欺、侵占及偽造文書
情事；但丙○○領出該二千元出社金後，究竟如何處理？有無將
之中飽私囊？原判決就此並未詳加說明審認，其為上述之認定，
亦難認允洽。以上或為上訴意旨所指摘，或為本院得依職權調查
之事項，應認原判決仍有撤銷發回更審之原因。被告等被訴之同
一事實，另經台灣台北地方法院檢察署以該署九十三年度偵字第
一四七號詐欺等案件移送併辦，可否併予審理，案經發回更審，
自應一併注意及之，附予敘明。
據上論結，應依刑事訴訟法第三百九十七條、第四百零一條，判
決如主文。
中　　華　　民　　國　九十四　年　  三　　月　　十　　日
                      最高法院刑事第八庭
                          審判長法官  呂　潮　澤
                                法官  吳　昆　仁
                                法官  孫　增　同
                                法官  吳　昭　瑩
                                法官  趙　文　淵
      本件正本證明與原本無異
                                      書  記  官
中　　華　　民　　國　九十四　年　　三　　月　 十五 　日
                                                      Ｃ
